臺灣高等法院民事判決
111年度上國易字第4號
上  訴  人  蕭景方  




被上訴人    國防部空軍司令部

法定代理人  劉任遠  
訴訟代理人  簡朝興  
            鐘妤寧  
            官振忠律師
上列當事人間請求國家賠償等事件，上訴人對於中華民國111年3
月3日臺灣臺北地方法院110年度北訴字第20號第一審判決提起上
訴，本院於111年11月30日言詞辯論終結，判決如下：
    主      文
上訴駁回。 
第二審訴訟費用由上訴人負擔。
    事實及理由
壹、程序方面：
一、按依國家賠償法請求損害賠償時，應先以書面向賠償義務機
    關請求之；賠償義務機關拒絕賠償，或自提出請求之日起逾
    30日不開始協議，或自開始協議之日起逾60日協議不成立時
    ，請求權人得提起損害賠償之訴，國家賠償法（下稱國賠法
    ）第10條第1項、第11條第1項前段分有明文。查本件上訴人
    起訴前以書面向被上訴人請求國家賠償，經被上訴人以109
    年度賠議字第8號拒絕賠償理由書拒絕賠償（見原審卷第37
    頁至49頁），則上訴人已踐行前開法定程序，其對被上訴人
    提起本件國家賠償訴訟，自屬合法。
二、被上訴人法定代理人原為熊厚基，嗣於本院審理中變更為劉
    任遠，有國防部令在卷可憑（本院卷第77頁），其具狀聲明
    承受訴訟（本院卷第75頁），核無不合，應予准許。
貳、實體方面：
一、上訴人主張：
    伊前任職被上訴人後勤處履約採購組擔任徵購士乙職，因民
    國107至108年間為維護自身權益多次具名分向國防部、國軍
    1985申訴專線及被上訴人等單位提出陳情、檢舉及申訴案件
    ，在伊執行職務無任何過失或違失之處，卻遭被上訴人於10
    8年4月29日以國空人管字第1080004651號調職令(下稱系爭
    調令)將伊調離原職。惟被上訴人做成系爭調職令前之往返
    公文即調職簽呈、人事評議會（下稱人評會）會議記錄上面
    記載及會議進行中將有關「黑函」的情事影射是伊所為，並
    記載加深同仁臆測及互相防範，影響單位團結士氣，惟伊並
    非書寫黑函之人，此部分侵害伊之名譽權。爰依國賠法第2
    條第2項之規定，求為被上訴人應給付上訴人新臺幣(下同)2
    0萬元及自起訴狀繕本送達翌日起至清償日止按法定利率計
    算遲延利息之判決。原審為上訴人敗訴之判決，上訴人不服
    提起上訴，並為上訴聲明：㈠原判決關於駁回上訴人後開第
    二項之訴部分廢棄。㈡被上訴人應給付上訴人20萬元，及自
    起訴狀繕本送達翌日起至清償日止，按週年利率百分之五計
    算之利息。(至上訴人逾此部分之請求，未據其聲明不服，
    非本院審理範圍，不另贅述)
二、被上訴人則以：
    上訴人之行為係造成同仁評價之主因，伊所屬公務員忠實依
    據晤談紀錄，依法定程序調整上訴人職務，與上訴人所稱名
    譽權受侵害，無相當因果關係。另相關同仁訪談紀錄、人評
    會會議紀錄及調職簽呈等資料，並未載明寫黑函之人為上訴
    人，且伊所屬公務員均依法歸檔，無外流，無散布於眾之意
    圖，縱司法機關調閱，亦以內容涉及「有關人事資料」，依
    法核定為「密」級之「一般公務機密」，無散布於眾之意圖
    及行為，難認上訴人名譽在社會評價有受到任何貶損。至於
    伊所為為調職行為與伊所屬後勤處處長林國元就寫黑函等行
    為部分未與上訴人晤談無關，亦無以引誘問題方式迫使單位
    其他同仁做出對上訴人不利之約談紀錄故意捏造不實及不當
    事由、記載於人事調職簽呈；上訴人指稱伊因認定上訴人有
    寫黑函等行為，始進行調職容有誤會，實係伊所屬公務員乃
    事後對於已經呈現之客觀狀態，基於職權所為之處置，均合
    法妥適等語資為抗辯。並答辯聲明：上訴駁回。
三、查被上訴人於108年4月29日以系爭調令將上訴人調職，上訴
    人不服調職而申請權益保障，經被上訴人官兵權益保障會駁
    回其申請，上訴人對於被上訴人所屬林國元、鄭珉奇、顏瑋
    逸、參與人評會之人員等提出公務員登載不實文書、違反長
    官職責罪嫌告訴，經臺灣臺北地方檢察署（下稱北檢）偵查
    後認無涉及刑事不法而行政簽結，有調職令（見原審卷第15
    至212頁）、決議書（見原審卷第23至35頁）、北檢行政簽
    結函（見原審卷第199頁）可按，並為兩造所不爭。
四、上訴人主張被上訴人所屬公務員於上訴人調職簽呈及人評會
    中影射捏造「寫黑函」為伊所為之不實事實，侵害伊名譽權
    ，應依國賠法第2條第2項之規定賠償伊所受損害20萬元，為
    被上訴人所否認，並以前揭情詞置辯。是本件爭點為：㈠被
    上訴人所屬公務員是否有於上訴人調職簽呈及人評會中影射
    捏造「寫黑函」之人為上訴人之不實事實，侵害上訴人之名
    譽權？㈡上訴人依國家賠償法第2條第2項之規定請求被上訴
    人賠償伊所受損害20萬元，是否有理由？茲析述如下。
　㈠按「公務員於執行職務行使公權力時，因故意或過失不法侵
    害人民自由或權利者，國家應負損害賠償責任。公務員怠於
    執行職務，致人民自由或權利遭受損害者亦同。」，國家賠
    償法第2條第2項定有明文。審之民法第186條規定係規範公
    務員執行職務之侵權責任，本件上訴人所請求之對象則僅有
    被上訴人，自應適用國家賠償法第2條第2項之規定。次按當
    事人主張有利於己之事實者，就其事實有舉證之責任，民事
    訴訟法第277條前段定有明文，是民事訴訟如係由原告主張
    權利者，應先由原告負舉證之責，若原告先不能舉證，以證
    實自己主張之事實為真實，則被告就其抗辯事實即令不能舉
    證，或其所舉證據尚有疵累，亦應駁回原告之請求（最高法
    院17年上字第917號判例意旨參照）。查上訴人既主張被上
    訴人所屬公務員有於上訴人調職簽呈及人評會中影射捏造「
    寫黑函」之人為上訴人之不實事實，侵害上訴人之名譽權，
    為被上訴人所否認，是依首揭舉證責任分配之原則，上訴人
    自應對於該有利於己之事實負舉證責任。
　㈡被上訴人所屬公務員並無於上訴人調職簽呈及人評會中影射
    捏造「寫黑函」之人為上訴人之不實事實，而侵害上訴人之
    名譽權。
　⒈經查上訴人就其主張系爭調職簽呈中有捏造「寫黑函」之人
    為上訴人之不實情事，固據其提出系爭調職簽呈（見原審卷
    第19至21頁）為證，然觀諸系爭調職簽呈僅記載「經辦公室
    同仁反映常有負面情緒，與同仁互動甚少，與上級溝通堅持
    己見，常無法取得共識，該組因黑函、檢舉陳情及媒體投書
    情事，加深同仁臆測及互相防範，影響單位團結士氣…」等
    語，顯示該簽呈所述黑函、檢舉陳情及媒體投書情事，均係
    以整個履約採購組為事發對象，僅係單純描述該組近期發生
    有寫黑函事件（至所記載檢舉陳情及媒體投書情事，上訴人
    已自承為其所為）並未指明或特定發黑函之人為上訴人。再
    參諸本院所調取北檢108年度軍他字第4號卷(以下簡稱偵卷)
    第150至151頁所附108年4月17日空軍司令部後勤處人評會會
    議紀錄主席致詞欄亦紀錄與上開調職簽呈相同之文句，亦未
    指明或特定發黑函之人為上訴人，則上訴人猶稱被上訴人所
    屬公務員有於系爭調職簽呈及人評會中影射捏造上訴人寫黑
    函云云，即與事實不符。
　⒉又上訴人聲請傳訊證人林晉毅於原審到庭證述略以：「…（10
    8年3月28日是誰找你去談話的？）是林國元少將。（那你知
    道你去談話的目的為何？）去之前不清楚，當下才知道要問
    我剛剛筆錄所記載的內容。（這份筆錄你提到原告〈即上訴
    人〉曾經向組長及副組長討論案子時語氣不佳之事是否證人
    親眼見聞？）是，因為是當下的時空環境。（4月11日去督
    察長室，去之前是否清楚詢問內容為何？）之前不清楚，當
    下才知道問什麼。（以上兩次晤談記錄，你有說不是你經驗
    事實的事嗎？）都是我自己本身經歷過的事情。…黑函部分
    是因為本人有受到匿名檢控，檢舉陳情部分就是之前檢察官
    查的這個案子，媒體投書我不確定是原告，但是我知道有人
    投書我們單位業務的事情，情緒管控部分因為單位受到這些
    事情，多少會影響。針對檢察官查的案子修正，檢舉陳情部
    分組上有顧問案，有收到檢舉陳情。…」等語(見原審卷第23
    8頁至240頁)，又證人林晉毅於本院到庭證稱：「…（證人在
    接受訪談時，有提到黑函、檢舉陳情，請問這兩件事為何要
    分開陳述、有何差別？黑函所指之具體內容為何？）因為黑
    函與檢舉陳情是不同的兩件事，所以我分別陳述。當時黑函
    的內容是屬於我個人私事，而因為黑函是匿名的，我不知道
    是否與上訴人有無關係。（證人在原審證述時所稱「黑函部
    分是因為本人有受到匿名檢控，檢舉陳情部分就是之前檢察
    官查的這個案子，媒體投書我不確定是原告」，請問證人就
    上開黑函、檢舉陳情部分是指上訴人所為嗎？）我沒有指名
    是上訴人所為，其中黑函是匿名我不知道是誰，檢舉陳情就
    是談話記錄第四項指的確實是上訴人。（請問證人所指的黑
    函，是否與上訴人有關連？證人如何得知黑函是匿名檢控？
    ）黑函內容跟上訴人沒有關連，而該黑函事後經監察部門有
    做調查，有針對內容來詢問我，我沒有看到黑函內容，是監
    察部門詢問我，由我回答，監察部門有告訴我沒有具名，因
    為沒有具名，所以是匿名檢控。…」等語(見本院卷第126頁
    至127頁)，可見證人林晉毅前去晤談之前，並不知曉該次晤
    談之問題，於接受前開晤談時亦係基於自身之生活經驗回答
    ，其就黑函部分已明確證述為林晉毅個人私事，遭不詳之人
    匿名檢控，林晉毅並未指明是上訴人所為，而因為黑函是匿
    名的，林晉毅不知道該黑函是否與上訴人有關，足認系爭調
    職簽呈所謂「該組因黑函情事」即為證人林晉毅個人私事遭
    匿名檢控，且林晉毅並未指明是上訴人所為，即無上訴人所
    指有影射、捏造為上訴人所為情事，是依上開證人林晉毅之
    證詞，尚無得採為其有利之憑據。
　⒊復依北檢108年度軍他字第4號偵查卷第152至156頁所附108年
    3月28、29日針對與上訴人同組其他組員李志龍、楊志培、
    陳虹汶、彭康榮、蔡宗熙、林晉毅、邱天佑、鈕千奕、王盟
    富、邱俊谷等人之晤談紀錄以觀，被上訴人所屬前後勤處處
    長林國元係採取開放式問話，即由受晤談人基於個人親身體
    驗而為意見表達，且觀諸該晤談紀錄並非全部參與該晤談之
    人員均陳稱對上訴人不利之言詞，但確有「…辦公室部分同
    仁無法與團隊磨合及相處…不想將辦公室負面情緒在下班後
    帶回去影響親友…蕭員(即上訴人)於108年1月9日早上於副組
    長談論案件發生爭論，我當時在組長辦公室，組長衝出來當
    場制止…」(見該偵查卷第152頁正面)、「…最近工作氣氛受
    到蕭員事件影響…除蕭員外，與組上其他參謀間相處皆愉快…
    」、「…組長及副組長都是充分與組上參謀（含蕭員）細心
    溝通事情，但就現況來判斷顯然業務主管與蕭員於各項申訴
    或陳述意見無法達成共識…」、「…如果真的要改善工作氣氛
    ，建議調整蕭員職務或許可以改善，避免組上參謀因蕭員事
    件致心緒浮動，進而影響工作效率…」、「…印象中發生2次(
    講話大聲及咆哮)，組長及副組長各1次…，我認為蕭員已逾
    越軍中倫理之主從關係的分際，蕭員與業務主管溝通態度及
    語氣不是參謀應有的」(見該偵查卷第152頁背面)、「…在辦
    公室辦理活動或執行公差勤務時，可以看到同仁互動，惟有
    特定的人不會主動支援（如：蕭員），除非是指定公差勤務
    才會幫忙…」(見該偵查卷第153頁正面)、「…最近工作氣氛
    ，像是諜對諜，感覺就像有人在背後捅一刀，蕭員在組上就
    像是獨行俠，不跟辦公室同仁主動交談或往來…」、「…因蕭
    員個人或家庭因素，處長考量及體恤蕭員，視情況調整蕭員
    每日早上0900時到班，然偶爾上班會看不見人影或不在位置
    上，如108年3月28日（星期四）下午未出現辦公室…」、「…
    蕭員就當場引經據典，講話不顧職場倫理…」(見該偵查卷第
    153頁背面)、「…我覺得要改善目前採履組氣氛，就是要有
    一方調整（如：調差），才能解決問題…」(見該偵查卷第15
    4頁正面)、「…本組因黑函、檢舉陳情、媒體投書、人員心
    緒管控問題，致加深人員互相提防…」、「…希望改善本組目
    前工作氣氛，並對於人因問題部分能積極妥處…」、「…蕭員
    曾經向組長及副組長討論案子時，語氣不佳…何以蕭員陳情
    上級長官對他有不當咆哮及不尊重之情形，而未檢討自身言
    行舉止是否恰當…」(見該偵查卷第154頁背面）、「…氛圍有
    所改變，感覺作事需特別小心…」(見該偵查卷第155頁正面)
    等等言語，均係該受晤談人對於上訴人之感受，尚無證據證
    明其等非基於自由意志所為之詢答，且均無指名黑函為上訴
    人所為。上訴人雖主張：因林國元約談對象是除了伊以外全
    組10個人，伊當時也不知道其他同仁被約談，林國元不約談
    伊就表示他已經認定是我所為，只是要有個紀錄將伊調職云
    云，然上訴人已自承「伊當時也不知道其他同仁被約談」，
    而上訴人所在組上當時共發生寫黑函、檢舉陳情、媒體投書
    三件事件，其中檢舉陳情及媒體投書上訴人已自承為其所為
    ，並已影響同仁工作情緒，上訴人既為其中二事件之當事人
    ，林國元處長基於領導統御之決策，維護部隊正常運作，避
    免約談上訴人，本為合理之舉措，自不得以此即謂係藉此影
    射上訴人為寫黑函之人，且案內關於人評會會議紀錄及相關
    簽呈文書，以及單位人員訪談紀錄資料，涉隱私及業務秘密
    (見原審卷第123頁)，均無對外公開，可見上訴人上開主張
    顯係其個人臆測之詞，尚無足採。又本件嗣經被上訴人所屬
    公務員依據已經表現於外之意見，召開人評會，經審議委員
    討論同意調整上訴人職務，調職簽呈係忠實呈現同仁意見之
    客觀狀態，亦未指明或特定發黑函之人為上訴人，是憑此益
    見上訴人主張被上訴人所屬公務員有於系爭調職簽呈及人評
    會中影射捏造上訴人寫黑函云云，顯與事實不符，應不可採
    。又被上訴人所屬公務員既無於上訴人調職簽呈及人評會中
    影射捏造「寫黑函」之人為上訴人之不實事實，自無侵害上
    訴人之名譽權可言。
　㈢依上，被上訴人所屬公務員並無於上訴人調職簽呈及人評會
    中影射捏造「寫黑函」之人為上訴人之不實事實，自難謂有
    何侵害上訴人之名譽權，從而，上訴人猶主張依國家賠償法
    第2條第2項之規定請求被上訴人賠償伊所受損害20萬元，即
    屬無據，不應准許。
五、綜上所述，上訴人依國家賠償法第2條第2項之規定請求被上
    訴人應給付上訴人20萬元，及自起訴狀繕本送達翌日起至清
    償日止按5％計算之利息，為無理由，應予駁回。從而，原審
    為上訴人敗訴之判決並駁回其假執行聲請，並無不合。上訴
    論旨指摘原判決此部分不當，求予廢棄改判，為無理由，應
    駁回其上訴。
六、本件事證已臻明確，兩造其餘之攻擊或防禦方法及所用之證
    據，經本院斟酌後，認為均不足以影響本判決之結果，爰不
    逐一論列，上訴人聲請傳喚證人林國元，亦無傳喚之必要，
    附此敘明。
七、據上論結，本件上訴為無理由，依民事訴訟法第449條第1項
　　、第78條，判決如主文。
中　　華　　民　　國　　111 　年　　12　　月　　14　　日
                  民事第十六庭  
                      審判長法  官  朱耀平 
                            法  官  王唯怡
                            法  官  呂明坤
正本係照原本作成。
不得上訴。
中　　華　　民　　國　　111 　年　　12　　月　　14　　日
　　　　　　　　　　　　　
　　　　　　　　　　　　　  書記官  張淑芳